最高法院刑事判決　　　　　　九十四年度台上字第一九三九號
　　上　訴　人　乙○○
　　　　　　　　　　　　39號.
　　　　　　　　丙○○ 改名.
　　　　　　　　甲○○
　　共　　　同
　　選任辯護人　林根煌律師
　　　　　　　　劉建成律師
上列上訴人等因常業詐欺案件，不服台灣高等法院台中分院中華
民國九十三年十月七日第二審更審判決（九十二年度重上更(一)字
第一七六號，起訴案號：台灣南投地方法院檢察署八十七年度偵
字第二○五九號），提起上訴，本院判決如下：
    主  文
原判決關於乙○○、丙○○常業詐欺及甲○○部分撤銷，發回台
灣高等法院台中分院。
    理  由
本件原判決認定林振和（已死亡）原係台北市○○路一一七號四
樓無極宮之住持。民國六十九年間，因病開刀後，自稱陽壽已盡
，肉體由濟公活佛奉老母娘之命借竅轉世，能通因果，開始在無
極宮為人看因果。自七十五年間起，林振和及上訴人丙○○、乙
○○共同意圖為自己不法之所有，由丙○○自稱九天玄女轉世，
並稱為慎經理或慎點傳師，藉弘法傳道之名，將林振和神格化，
乙○○則擔任護法，對於道場實施神權統治，建立其神格形像，
並在無極宮、其後所創立之台北縣汐止鎮（已改制為汐止市）清
壽宮及南投縣名間鄉南屏研修院等處，廣為信眾看因果，號稱領
有老母娘三曹普渡天旨，其一筆畫下後佛光就到身邊，藉著其金
手、聖手寫出因果，動輒以信眾前世如何殺人越貨、毒害女婢、
陷害忠良、多行不義等惡行，致多少冤魂纏身，必須以每條冤魂
新台幣（下同）十或數十萬元始能化解，而一人常有數條冤魂纏
身，因此每次都要求數十至數百萬元之金錢始能化解，如不化解
，冤魂立即前來索命。丙○○、乙○○二人則在一旁慫恿幫腔，
致信眾為花錢消災，而將數十至數百萬元交給林振和，林振和並
在全省各處道場，開辦仙佛課，由三才姊妹即上訴人甲○○與林
振和、丙○○、乙○○基於共同之犯意聯絡，假裝氣天神或地府
善魂、惡魂或山妖水怪借竅，如要超拔回天，必須交付陽世之功
德洋，致在場信眾陷於錯誤，而交付錢財。八十一年五月間，因
健康幼稚園老師林靖娟於校外教學時，遊覽車在桃園縣平鎮鄉（
已改制為平鎮市）附近意外起火燃燒時，奮勇跳入火海中搭救學
生，引起社會大眾之景仰，甲○○與林振和、丙○○、乙○○欲
藉此事件，詐騙眾生財物，乃由甲○○於同年十一月二十二日，
在苗栗縣後龍鎮之德眾佛堂，佯稱林靖娟臨壇借竅，聲稱其功德
雖大，但因業力感召，尚在地府受苦，若世人能以世間錢財，以
死人名義來做功德迴嚮，以普渡三曹眾生之靈性，即能超生了死
，對死者最有幫助，致在場信眾大受感動，而募得一百餘萬元之
功德洋。復發明陰陽三天迴嚮文，假借閻羅王、地藏古佛借竅說
法，謊稱該迴嚮文是林振和與閻羅王下棋時向閻羅王所討得，可
超拔祖先、超渡氣天神、化解因果、渡化山妖水怪、水牢、地府
善魂、原人、無主幽冥、冷冰地獄、餓鬼、枉死城、嬰靈、靈嬰
、未求道者、撥轉姻緣、解太歲等功能，致頗多信眾動輒每月或
不定時捐出數千至數萬元不等之迴嚮。又謊稱光明鏡乃太極仙翁
張三丰藉林振和之手所繪，冤欠看到光明鏡即退避三舍，並假藉
上八仙老壽星陳摶在德保佛堂臨壇，謊稱擁有聖鏡不易，光明鏡
可以驅邪避煞，遠離山妖水怪侵擾，可避沖，只要掛光明鏡即可
平安過日子，並有安神定志之功能，而以每個動輒數千或數萬、
數十萬元之價格賣給信眾，致頗多信眾陷於錯誤，紛紛購買。另
佯稱改名可以消除業障、改運，由丙○○、乙○○等人推動改名
運動，致信眾紛紛陷於錯誤，要求改名，每人收取數千至數萬元
之改名費用。又假藉南海古佛於八十二年三月七日，在台北市善
德佛堂借竅，謊稱不論生命體在母體中或出世後都有靈識存在，
如予扼殺，死後嬰靈、靈嬰會到地府十殿外之嬰靈血池淨靈池，
白陽時期以表文迴嚮可使嬰靈轉生福地，致使無知之信眾紛紛陷
於錯誤，動輒以數萬或數十萬元之金錢捐給林振和，迴嚮於死去
之嬰靈或靈嬰。另乙○○、丙○○與林振和共同基於違反醫師法
、製造偽藥、明知為偽藥而販賣之概括犯意，未經核准，推由乙
○○以祖傳秘方利用不知情之良元參藥行負責人黃清喜擅自製造
各式藥品，由林振和於看因果及看病時，向信徒謊稱乙○○研製
之藥物可以治因果病，包括癌症等怪病，而由乙○○、丙○○等
售賣予信徒成份不明之藥物，每瓶數千元不等，而擅自執行醫療
業務。林振和、丙○○、乙○○、甲○○等人共同以前開詐術，
詐騙眾生財物長達十餘年，並以之為常業等情。因而撤銷第一審
關於乙○○、丙○○常業詐欺及甲○○部分之不當判決，改判仍
論處其共同以詐欺為常業罪刑。固非無見。惟查：(一)修正前藥事
法第八十二條第一項製造偽藥罪及同法第八十三條第一項明知為
偽藥而販賣罪，所稱之「偽藥」，依同法第二十條規定，係指「
藥品」經稽查或檢驗有下列各款情形之一者：一、未經核准擅自
製造者……。又所謂「藥品」，依同法第六條之規定，係指下列
各款之一之原料藥及製劑：〈一〉載於中華藥典或經中央衛生主
管機關認定之其他各國藥典、公定之國家處方集，或各該補充典
集之藥品；〈二〉未載於前款，但使用於診斷、治療、減輕或預
防人類疾病之藥品；〈三〉其他足以影響人類身體結構及生理機
能之藥品；〈四〉用以配製前三款所列之藥品。則依修正前藥事
法第八十二條第一項及同法第八十三條第一項規定科行為人製造
偽藥罪及明知為偽藥而販賣罪等罪責，必須該行為人所製造之物
品符合上開「藥品」之定義，如行為人所製造者並非「藥品」，
自難視之為「偽藥」而科以上述罪責。本件公訴人所扣押之「藥
丸」，經囑託行政院衛生署中醫藥委員會鑑定結果認為：「查該
等檢體欠缺標籤、仿單或包裝等資料，又中藥材來自動、植、礦
物三界，且為天然物而非單一成分之純品……實難確認製劑中所
含之藥材」，有該會八十七年五月十二日衛中會藥字第八七○○
三九九六號函在卷可稽（偵他六三號卷(三)第一四八頁）。經再次
囑託該會鑑定有無類固醇或其他禁藥成分，經檢驗結果該等檢體
均不含西藥成分，亦有該會八十七年六月二十五日衛中會藥字第
八七○○六四二四號函附行政院衛生署藥物食品檢驗局函暨檢驗
成績書在卷足按（第一審第一卷第二五○至二五四頁）。本件「
藥丸」經鑑定既不能證明含有中藥或西藥成份，亦無其他證據證
明其屬藥事法第六條各款所稱之「藥品」。乙○○辯稱：「這些
東西只是食品不是藥物」，揆諸上揭說明，能否遽認乙○○、丙
○○有製造或販賣「偽藥」之行為？即堪質疑。原審依上述卷內
證物判處乙○○及丙○○共同製造或販賣偽藥，並以此方式從事
醫療業務，適用修正前藥事法第八十二條第一項、第八十三條第
一項及修正前醫師法第二十八條第一項前段論罪科刑，是否與上
開構成要件相符，併有再行探究之餘地。(二)判決不載理由者當然
為違背法令，所謂判決不載理由，係指依法應記載於判決理由內
之事項不予記載，或記載不完備者而言，此為刑事訴訟法第三百
七十九條第十四款上段之當然解釋；而有罪之判決書，對於被告
有利之證據不採納者，應說明其理由，復為刑事訴訟法第三百十
條第二款所明定。故有罪判決書對於被告有利之證據，如不加以
採納，必須說明其不予採納之理由，否則即難謂非判決不備理由
之違法。乙○○辯稱：「七十五年我並沒有到此道場，也不認識
林振和……我是在八十年九月十三日才到南投名間南屏研修院當
義工……」等語；丙○○亦辯稱：「我七十四年到台北無極宮的
道場……但是並沒有住在那邊，來來去去，我當時是住在苗栗，
我在七十九年前後才到南屏研修院去，一直到八十六年」，並經
證人呂榮然證述在卷，且有求道照片可稽（原審更一卷第四四、
四五、一三六、一三七頁）。上述乙○○、丙○○二人之供述、
呂榮然之證言及照片等證據資料，攸關乙○○、丙○○是否確曾
「自七十五年間起」，即與林振和共同詐欺被害人之事項，原審
就此有利於乙○○、丙○○之證據，何以不足採信？均未於判決
理由項下加以說明，遽行認定「『自七十五年間起』，林振和、
丙○○、乙○○共同意圖為自己不法之所有，由丙○○自稱是九
天玄女轉世……乙○○則擔任護法……並在無極宮、其後所創立
之台北縣汐止鎮清壽宮及南投縣名間鄉南屏研修院等處，廣為信
眾看因果……丙○○、乙○○二人則在一旁慫恿幫腔，致信眾為
花錢消災，而將數十至數百萬元交給林振和……並在全省各處之
道場，開辦仙佛課，由三才姊妹甲○○與林振和、丙○○、乙○
○基於犯意聯絡及行為分擔，假裝……借竅，致在場的信眾陷於
錯誤，林振和等每場均募得功德洋」等語（原判決第二、三頁）
，復有判決不載理由之違背法令。(三)按證據能力，乃證據資料容
許為訴訟上證明之資格，屬證據形式上之資格要件；至證據之證
明力，則為證據之憑信性及對於待證事實實質上之證明價值。證
據資料必須具有證據能力，容許為訴訟上之證明，並在審判期日
合法調查後，始有證明力可言，而得為法院評價之對象。又修正
後刑事訴訟法第一百五十九條之四規定，可作為證據之文書有：
一、除顯有不可信之情況外，公務員職務上製作之紀錄文書、證
明文書。二、除顯有不可信之情況外，從事業務之人於業務上或
通常業務過程所須製作之紀錄文書、證明文書。三、除前二款之
情形外，其他於可信之特別情況下所製作之文書。卷附「無極宮
的由來與使命」（偵他六三號卷(三)第三九至四一頁）、「陰陽三
天迴嚮文－楊廉」（同上卷(三)第四二頁）、「引渡超拔之真義、
天命之真義」（同上卷(三)第五四至五八頁），均為手寫之筆記簿
，而「普渡三曹之真義與祖德流芳之由來」（二○五九號偵卷第
八八、八九頁）則為文書影印本，另「三曹沿革」及「慎經理慈
示陰陽三天迴嚮文」，丙○○辯稱：非其個人或南屏研修院所撰
寫，係其他道場之刊物，均非自南屏研修院搜索扣押而得，卷附
扣押物品清單亦無提出人之記載（二○五九號偵卷第一五九、一
六三頁）。則該等文書究竟出自何處？由何人撰寫？其書寫之目
的究係供一貫道信仰者參閱？抑供作向信眾斂財之工具？有無證
據能力？已存有疑義，縱有證據能力，與上訴人等有何關連？原
審未加詳查，遽以上訴人等已承認上開文書內容為真正，而認有
證據能力，引為不利於上訴人等之證明（原判決第三五、三六頁
），其對證據能力之認定及證據證明力之判斷，難謂於法無違。
(四)無證據能力之證據，不得作為判斷之依據，證人除有不得令其
具結之情形外，應命具結，九十二年二月六日修正公布前刑事訴
訟法第一百八十六條規定甚明，同法第一百五十八條之三規定：
「證人、鑑定人依法應具結者而未具結者，其證言或鑑定意見，
不得作為證據」、「被告以外之人於審判外之言詞或書面陳述，
除法律有規定外，不得作為證據」、「被告以外之人於偵查中向
檢察官所為之陳述，除顯有不可信之情況者外，得為證據」、「
被告以外之人於檢察事務官、司法警察官或司法警察調查中所為
之陳述，與審判中不符時，其先前之陳述具有較可信之特別情況
，且為證明犯罪事實存否所必要者，得為證據」。九十二年二月
六日修正公布，同年九月一日施行之刑事訴訟法第一百五十九條
第一項、第一百五十九條之一第二項、第一百五十九條之二亦分
別定有明文。原判決採用證人郭玳攸、郭紀弛、沈鈺淳、林月琴
、李長貴、李碧玉、陳香君等人偵查中之證言，認定上訴人等與
共同被告林振和在全省各道場開辦仙佛班、藉神鬼借竅向信眾敘
財之事實。惟上述證人於偵查中供前、供後均未具結（偵他六三
號卷(一)第三三至三六頁、第三九至四三頁、同上卷(二)第八七至九
二頁、同上卷(三)第六四至六八頁、第一八○至一八一頁）。是否
足以擔保其證言之真實性？其證言有無證據能力？已堪質疑。且
原判決復未說明該等證人於審判外之陳述，何以合於傳聞法則之
例外而得採為證據之理由，併嫌理由欠備。上訴意旨指摘原判決
違法，尚非全無理由，應認原判決關於乙○○、丙○○常業詐欺
及甲○○部分仍有發回更審之原因。
據上論結，應依刑事訴訟法第三百九十七條、第四百零一條，判
決如主文。
中　　華　　民　　國　九十四　年　　四　　月　二十一　日
                      最高法院刑事第三庭
                          審判長法官  紀　俊　乾
                                法官  黃　正　興
                                法官  劉　介　民
                                法官  陳　東　誥
                                法官  黃　一　鑫
      本件正本證明與原本無異
                                      書  記  官
中　　華　　民　　國　九十四　年　　四　　月　二十五　日
                                                      Ｅ
